ACORDAO-COMPLETO-2550216

ACÓRDÃO 5244/2022 ATA 31/2022 - PRIMEIRA CÂMARA

VISTOS, relatados e discutidos estes autos de aposentadoria concedida pelo Departamento de Centralização de Serviços de Inativos e Pensionistas.
ACORDAM os Ministros do Tribunal de Contas da União, reunidos em sessão da 1ª Câmara, diante das razões expostas pelo Relator, com fundamento no art. 71, inciso III, da Constituição Federal e nos arts. 1º, inciso V, e 39, inciso II, da Lei 8.443/1992, c/c o art. 259, inciso II, do Regimento Interno/TCU, em:
9.1. considerar legal a concessão de aposentadoria da Sra. Maria do Rosário Pimentel Nunes e autorizar o registro do correspondente ato;
9.2. dispensar o ressarcimento das quantias indevidamente recebidas de boa-fé pela interessada, consoante o disposto no Enunciado 106 da Súmula da Jurisprudência do TCU; e
9.3. determinar ao Departamento de Centralização de Serviços de Inativos e Pensionistas que, no prazo de 15 (quinze) dias a contar da notificação deste Acórdão, adote providências para regularizar a falha financeira apontada, com a suspensão do pagamento da vantagem impugnada, sob pena de responsabilidade solidária da autoridade administrativa omissa.

Autos de aposentadoria concedida pelo Departamento de Centralização de Serviços de Inativos e Pensionistas.

Primeira Câmara

3. Interessada: Maria do Rosário Pimentel Nunes (XXX.220.462-XX).

13.1. Ministros presentes: Benjamin Zymler (na Presidência) e Jorge Oliveira.
13.2. Ministro-Substituto convocado: Marcos Bemquerer Costa (Relator).

ACORDAO-COMPLETO-2557905

Acórdão de Relação 7136/2022 - Segunda Câmara

Acórdão de Relação

Segunda Câmara

MARCOS BEMQUERER

Adoto como relatório, com os ajustes de forma pertinentes, a instrução (peça 5) elaborada no âmbito da Secretaria de Fiscalização de Integridade de Atos e Pagamentos de Pessoal e de Benefícios Sociais (Sefip) , a qual contou com a anuência dos dirigentes da unidade técnica e do representante do Ministério Público nos autos (peças 6 e 7) :
"EXAME TÉCNICO
 (...) 
Exame das Constatações
9. Ato: 3782/2020 - Inicial - Interessada: Maria do Rosário Pimentel Nunes (XXX.220.462-XX) 
9.1. Parecer do Controle Interno: considerar o ato legal.
9.2. Constatação e análise:
9.2.1. Houve o registro de pelo menos uma rubrica com 'Denominação para análise pelo TCU = 15277 - DECISAO JUDICIAL TRAN JUG AT. - R$ 22,47'.
Justificativa do Gestor de Pessoal: não há. Verificação efetuada no âmbito do TCU.
Análise do Controle Interno:  não há. Verificação efetuada no âmbito do TCU.
Análise da Equipe Técnica: ilegal.
	A rubrica judicial está sendo paga com base na decisão judicial proferida no processo 2008.41.00.905041-8, que tramitou na 4ª Vara do Juizado Especial Federal da Seção Judiciária do Estado de Rondônia, a qual julgou procedente o pedido para condenar à União ao pagamento do valor constante do cálculo das diferenças retroativas apresentado pela autora, relativo à incidência dos percentuais de 26,06% e 3,17%, referente ao período não prescrito, sobre a rubrica 'V.P Transitória art. 2° da MP 1.573-7'. A referida decisão transitou em julgado em 06/07/2015.
	O pedido da autora foi no sentido de que sejam aplicados os percentuais de 26,06% e 3,17% à rubrica 'V.P Transitória art. 2° da MP 1.573-7'.
	O § 2° do art. 2° da MP 1.573-7 assim dispõe:
'§ 2º A vantagem a que se refere o parágrafo anterior não se incorpora aos proventos de aposentadoria e pensões, extinguindo-se o seu pagamento na hipótese em que o servidor passar a ter exercício, em caráter permanente, em outra localidade não discriminada expressamente nas normas vigentes à época de sua concessão.'
	Percebe-se, claramente, que a referida rubrica não é devida ao servidor inativo. Por consequência, os percentuais de 26,05% e 3,17% também não podem ser pagos, considerando que incidiriam em base de cálculo não mais existente. Além disso, não há menção na decisão judicial de que tais valores seriam incorporados aos futuros proventos da demandante.
	Dessa forma, o pagamento da referida rubrica não encontra amparo legal nem judicial. 
9.3.	O quadro resumo de ocorrências e, quando for o caso, o detalhamento da norma legal e da jurisprudência para a inconsistência acima elencada encontram-se no anexo II dessa instrução. 
 (...) 
CONCLUSÃO
10.	A abrangência e a profundidade das verificações levadas a efeito fundamentam convicção de que o ato 3782/2020 pode ser apreciado pela ilegalidade, em razão da irregularidade apontada no item Exame das Constatações desta instrução, que representa afronta à legislação e à jurisprudência de referência.
PROPOSTA DE ENCAMINHAMENTO
11.	Ante o exposto, com fundamento no art. 71, inciso III, da Constituição Federal, nos arts. 1º, inciso V, e 39, inciso II, da Lei 8.443/1992 e no art. 260 do Regimento Interno/TCU, propõe-se: 
11.1. considerar ilegal e recusar o registro do ato de Aposentadoria de Maria do Rosário Pimentel Nunes, do quadro de pessoal do Departamento de Centralização de Serviços de Inativos e Pensionistas (...) ;
11.2. com fulcro no art. 262, caput, do Regimento Interno/TCU, determinar ao Departamento de Centralização de Serviços de Inativos e Pensionistas que: 
11.2.1. dispense a devolução dos valores indevidamente recebidos de boa-fé até a data da ciência, pelo Departamento de Centralização de Serviços de Inativos e Pensionistas, do acórdão que vier a ser proferido, com base no Enunciado 106 da Súmula da Jurisprudência do TCU;
11.2.2. informe o teor do acórdão que vier a ser prolatado, encaminhando ao TCU, no prazo de trinta dias, comprovante da data de ciência pela interessada, nos termos do art. 4º, § 3º, da Resolução TCU 170/2004;
11.2.3. dê ciência, no prazo de quinze dias, contados da notificação, do inteiro teor desta deliberação à interessada, alertando-a de que o efeito suspensivo proveniente da interposição de eventuais recursos junto ao TCU não a exime da devolução dos valores percebidos indevidamente, caso o recurso não seja provido;
11.2.4. no prazo de trinta dias, contados da ciência da decisão, envie a este Tribunal documentos comprobatórios de que a interessada cujo ato foi impugnado está ciente do julgamento deste Tribunal;
11.2.5. promova a exclusão, no prazo 15 (quinze) dias, contados a partir da ciência desta deliberação, sujeitando-se a autoridade administrativa omissa à responsabilidade solidária, da rubrica apontada em face de manifesta ilegalidade, uma vez que o seu pagamento não encontra respaldo na jurisprudência deste Tribunal;
11.2.6. emita novo ato, livre da irregularidade ora apontada, em substituição ao ato de Aposentadoria de Maria do Rosário Pimentel Nunes, submetendo-o à nova apreciação por este Tribunal, na forma do artigo 260, caput, também do Regimento Interno/TCU."
É o Relatório.

não há.

Procurador Sérgio Ricardo Costa Caribé.

APOSENTADORIA. INCLUSÃO NOS PROVENTOS, POR FORÇA DE DECISÃO JUDICIAL, DE PARCELA ALUSIVA À INCIDÊNCIA DOS ÍNDICES DE 26,06% E 3,17%, SOBRE A GRATIFICAÇÃO ESPECIAL DE LOCALIDADE. EXECUÇÃO EM EXCESSO DA RESPECTIVA SENTENÇA. VALOR INSIGNIFICANTE DA RUBRICA IRREGULAR. LEGALIDADE DA CONCESSÃO, EM CARÁTER EXCEPCIONAL, COM REGISTRO DO CORRESPONDENTE ATO, EM OBSERVÂNCIA AOS PRINCÍPIOS DA RAZOABILIDADE, DA EFICIÊNCIA E DA ECONOMICIDADE. DETERMINAÇÃO PARA A REGULARIZAÇÃO FINANCEIRA DA FALHA.

APOSENTADORIA (APOS)

Secretaria de Fiscalização de Integridade de Atos e Pagamentos de Pessoal e de Benefícios Sociais (Sefip).

Em exame, a aposentadoria da Sra. Maria do Rosário Pimentel Nunes, ex-servidora vinculada ao quadro de pessoal do Departamento de Centralização de Serviços de Inativos e Pensionistas.
2.	Instruindo o feito, a Secretaria de Fiscalização de Integridade de Atos e Pagamentos de Pessoal e de Benefícios Sociais (Sefip) propugna a negativa de registro do ato em face da inclusão, nos proventos, de diferença remuneratória obtida judicialmente, calculada sobre vantagem típica de servidores ativos.
3.	O Ministério Público, representado pelo Procurador Sérgio Ricardo Costa Caribé, põe-se de acordo.
4.	Dos autos extrai-se que a Sra. Maria do Rosário Pimentel Nunes obteve a aplicação, sobre o valor da Gratificação Especial de Localidade instituída pela Lei 8.270/1991, que então percebia, do IPC de junho/1987 (26,06%) e dos critérios previstos nos arts. 28, itens I e II, e 29, § 5º, da Lei 8.880/1994 (3,17%) , mediante sentença judicial transitada em julgado em 06/07/2016, proferida nos termos seguintes (peça 3, p. 18-20) : 
"Ante o exposto, [...] JULGO PROCEDENTES os pedidos formulados pelo (a) autor (a) contra a União, condenando-a: 
ao pagamento do valor constante do cálculo das diferenças retroativas apresentado pelo (a) autor (a) relativo à incidência dos percentuais de 26,06% e 3,17%, referente ao período não prescrito, sobre a rubrica V.P. Transitória art. 2º da MP nº 1.573-7, que será atualizado monetariamente pelo índice utilizado para esse fim no âmbito do TRF - 1ª Região, incluindo juros de mora de 0,5% ao mês a partir da citação e, a partir de 01/07/2009, inclusive, deverá ser aplicado o art. 1º-F da Lei nº 9.494/1997 com redação dada pela Lei nº 11.960/2009 (Art. 1º-F. Nas condenações impostas à Fazenda Pública, independentemente de sua natureza e para fins de atualização monetária, remuneração do capital e compensação da mora, haverá a incidência, uma única vez, até o efetivo pagamento, dos índices oficiais de remuneração básica e juros aplicados à caderneta de poupança) , independentemente de nova intimação, tudo limitado a 60 (sessenta salários mínimos) ;
implantar em folha de pagamento os acréscimos percentuais deferidos, incidentes sobre a rubrica 'V.P. TRANSITÓRIA ART. 2 MP 1573-7; e
a pagar administrativamente as diferenças retroativas apuradas entre o ajuizamento da presente ação e a efetiva implantação em folha. 
EXTINGO o processo com resolução do mérito (art. 269, I, do CPC) ."
5.	A Gratificação Especial de Localidade instituída pelo art. 17 da Lei 8.270/1991, dada sua natureza, refere-se ao período de trabalho ativo e nunca foi estendida aos aposentados. Isso restou expresso, inclusive, quando de sua transformação em vantagem pessoal nominalmente identificada, operada pelo art. 2º da Medida Provisória 1.573-7/1997 (mencionado na sentença) :
"Art. 2º Ficam extintas as gratificações a que se referem o item VI do Anexo Il do Decreto-Lei nº 1.341, de 22 de agosto de 1974, o item V do Anexo IV da Lei nº 6.861, de 26 de novembro de 1980, o Anexo I do Decreto-Lei nº 1.873, de 27 de maio de 1981, e o art. 17 da Lei nº 8.270, de 17 de dezembro de 1991.
§ 1º A importância paga em razão da concessão das gratificações a que se refere o caput deste artigo passa a constituir, a partir da publicação desta Medida Provisória e em caráter transitório, vantagem pessoal nominalmente identificada, sujeita exclusivamente à atualização decorrente de revisão geral da remuneração dos servidores públicos federais.
§ 2º A vantagem a que se refere o parágrafo anterior não se incorpora aos proventos de aposentadoria e pensões, extinguindo-se o seu pagamento na hipótese em que o servidor passar a ter exercício, em caráter permanente, em outra localidade não discriminada expressamente nas normas vigentes à época de. sua concessão" (grifei) .
6.	Uma vez que a Gratificação de Localidade, por ser vinculada ao período de atividade, não pode ser carreada para a aposentadoria, os acessórios incidentes sobre essa gratificação, como as diferenças salariais de 26,06% e 3,17%, também não podem ser transpostas para os proventos da inativa. Nesse sentido, menciono como precedente o Acórdão 3033/2022-TCU-Primeira Câmara, proferido sob a relatoria do Min. Benjamin Zymler. Ilegal, pois, a inserção da rubrica 15277 - DECISÃO JUDICIAL TRAN JULG AT, no valor de R$ 22,47, na ficha financeira do ato em exame (peça 3, p. 3) .
7.	Nada obstante, sigo o entendimento do Tribunal, adotado nos Acórdãos 9.438 e 11.246, ambos de 2021, da Primeira Câmara, de relatoria do Ministro Jorge Oliveira, no sentido de que "o valor insignificante de parcela incluída irregularmente em ato de concessão de aposentadoria ou pensão pode ensejar em caráter excepcional o julgamento pela legalidade do ato, com o devido registro, em observância aos princípios da razoabilidade, da eficiência e da economicidade, desde que adotada medida para a regularização financeira da falha". Essa mesma orientação, adotei-a como relator dos Acórdãos 12.458/2021 e 12.459/2021, ambos da 2ª Câmara.
8.	Nesse contexto, cumpre considerar legal a concessão de aposentadoria da Sra. Maria do Rosário Pimentel Nunes, com o registro do correspondente ato, e determinar ao órgão de origem que faça cessar os pagamentos da rubrica considerada irregular, sem prejuízo de aplicar a orientação fixada no Verbete 106 da Súmula de Jurisprudência do TCU às parcelas indevidamente recebidas pela interessada.
		Ante o exposto, voto por que o Tribunal adote a deliberação que ora submeto a este Colegiado.
TCU, Sala das Sessões, em 06 de setembro de 2022.
MARCOS BEMQUERER COSTA 
Relator